臺灣新竹地方法院民事判決　　　　　　　 94年度訴字第714號
原　　　告　丁○○
　　　　　　丙○○
　　　　　　戊○○
兼　共　同
訴訟代理人　乙○○
被　　　告　癸○○
　　　　　　　　　　　　號
訴訟代理人　甲○○
被　　　告　壬○○
　　　　　　庚○○
兼　共　同
訴訟代理人　辛○○
被　　　告　己○○
上列當事人間請求分割共有物事件，本院於民國96年6月26日辯
論終結，判決如下：
    主  文
兩造共有坐落新竹縣湖口鄉○○○段下北勢小段八一一地號、地
目建、面積五八０平方公尺土地，依下列方法分割：如附圖所示
編號Ａ部分面積二一平方公尺土地分歸被告己○○所有；編號Ｂ
部分面積一三一平方公尺土地分歸被告壬○○、庚○○及辛○○
按應有部分各三分之一維持共有；編號Ｃ部分面積一八七平方公
尺土地分歸被告癸○○所有；編號Ｄ部分面積一二八平方公尺土
地分歸原告戊○○所有；編號Ｅ部分面積一一三平方公尺土地分
歸原告丙○○、丁○○及乙○○按應有部分七分之三、七分之三
、七分之一維持共有。被告癸○○應補償原告乙○○新臺幣貳拾
柒萬元。
訴訟費用由被告己○○負擔三二五四八八分之一一九三七、被告
壬○○、辛○○各負擔三二五四八八分之二四四二０、被告庚○○負擔三二五四八八分之二四四二三、被告癸○○負擔七三二三
四八分之二二０三三二、原告丙○○負擔四八八二三二分之四０
三八二、原告丁○○負擔二四四一一六分之二０一九一、原告乙○○負擔一六二七四四分之八三二三，餘由原告戊○○負擔。
    事實及理由
甲、程序方面：
    本件被告己○○經合法通知，未於最後言詞辯論期日到場，
    核無民事訴訟法第386條所列各款情形，爰依原告聲請，由
    其一造辯論而為判決，合先敘明。
乙、實體方面：
一、原告主張：
(一)緣坐落新竹縣湖口鄉○○○段下北勢小段811地號，地目建
    ，面積580平方公尺土地（下稱系爭土地）為兩造所共有，
    應有部分為被告己○○325488分之11937、被告壬○○、辛○○各325488分之24420、被告庚○○325488分之24423、被
    告癸○○732348分之220332、原告丙○○488232分之40382
    、原告丁○○244116分之20191、原告乙○○162744分之832
    3，原告戊○○162744分之20191。系爭土地並無法令限制不
    許分割情事，亦無因使用目的有不能分割之情形，而兩造就
    系爭土地亦未訂有不分割之契約，惟就分割方法則未能獲致
    協議，爰訴請准予裁判分割。
(二)系爭土地如附圖所示編號C部分土地現由被告癸○○建有房
    屋使用，而原告目前則均未使用系爭土地，又原告戊○○希
    望分得如附圖所示編號D部分土地，原告丙○○、丁○○及
    乙○○則希望分得如附圖所示編號E部分土地，其等3人並冀
    能繼續維持共有，另因原告乙○○及被告癸○○所分得之面
    積互有增減，其等同意以新臺幣（下同）270,000元之價錢
    相互補償。
(三)為此，並聲明：兩造共有之如主文第1項所示土地准予分割
    。
二、被告方面：
(一)被告癸○○部分：
    伊目前在系爭土地如附圖所示編號C部分土地位置上建有一
　　棟房屋使用，希望能將伊使用之位置分歸由伊取得，避免拆
    及前開建物，又因伊與原告乙○○所分得之面積互有增減，
    願以270,000元之價錢相互補償，並聲明：同意分割。
(二)被告壬○○、庚○○及辛○○部分：
　　系爭土地如附圖所示編號B部分土地原即由被告壬○○、庚○○及辛○○所共同使用，其等現雖將原所使用之老舊建物
    拆除，惟仍希望能將該部分土地分歸其等取得，並繼續維持
    共有，並聲明：同意分割。
(三)被告己○○未於最後言詞辯論期日到場，惟據其前到場所為
    之聲明及陳述略為：
    其目前並未使用系爭土地，對於分割方案亦無意見，並聲明
    ：同意分割。
三、得心證之理由：
(一)查原告主張系爭土地為兩造所共有，各共有人土地所有權之
    應有部分為被告己○○325488分之11937、被告壬○○、辛○○各325488分之24420、被告庚○○325488分之24423、被
    告癸○○732348分之220332、原告丙○○488232分之40382
    、原告丁○○244116分之20191、原告乙○○162744分之832
    3，原告戊○○162744分之20191，而兩造就系爭土地並未能
    獲致分割協議之事實，業據原告提出系爭土地登記謄本為憑
    ，且為被告所不爭執，自堪信原告此部分主張為真實。
(二)按各共有人均得隨時請求分割共有物，但因物之使用目的不
    能分割或契約訂有不分割之期限者，不在此限，民法第823
    條第1項定有明文 ；又共有物之分割方法不能協議決定者，
    得聲請法院裁判定之，同法第824條第2項亦定有明文。查兩
    造共有系爭土地，並無因法令限制不許分割情事，亦無因物
    之使用目的不能分割之情形，而兩造就該土地亦未訂有不分
    割之契約，惟就分割方法則不能達成協議之事實，為兩造所
    不爭執，則原告依民法第824條第2項規定，訴請以判決分割
    系爭土地，於法即無不合，所訴應予准許。
(三)次按以原物分配於各共有人時，除應顧及均衡之原則外，並
    須就各共有人應行分得之範圍，例如面積多寡、交通、位置
    及占有形勢等，予以確定（最高法院55年臺上字第1982號判
    例意旨參照）；且按裁判上如何定共有物分割之方法，除應
    斟酌當事人之聲明、共有物之性質、共有人之意願、利害關
    係、經濟效用及全體共有人之利益等公平決之外，並不受任
    何共有人主張之拘束，法院為顧及全體共有人所得利用之價
    值等情形，本有自由裁量之權，惟儘量依各共有人使用現狀
    定分割方法，以維持現狀，減少共有人所受損害，當不失為
    裁判分割斟酌之一種原則（最高法院82年度台上字第1990號
    裁判亦同此見解）。經查，系爭土地南側臨成功路580巷之
    巷道，而原告目前均未使用系爭土地，至被告壬○○、辛○○及庚○○在系爭土地有一棟水泥磚瓦平房並搭建有鐵皮屋
    使用，而被告癸○○亦在系爭土地建有一棟水泥磚瓦平房，
    其後亦搭建有鐵皮屋使用，除此之外，系爭土地其餘部分土
    地概屬空地等情，此經本院至現場勘驗明確，並囑託新竹縣
    新湖地政事務所派員實施測量，有勘驗筆錄、複丈成果圖及
    現況照片等件在卷可按，而就系爭土地之使用情形，則經在
    場原告指明，載於勘驗筆錄足稽，嗣被告壬○○、辛○○及
    庚○○業將其等所共有之水泥磚瓦平房及鐵皮屋拆除，此亦
    有照片附卷可稽。本院審酌系爭土地上現除被告癸○○建有
    房屋使用外，其餘部分俱屬空地，又系爭土地南側臨成功路
    58 0巷之巷道，是擇如附圖所示之分割方案，對各共有人出
    入均屬便利，亦符合公平原則，又採此如附圖所示之分割方
    案，各共有人所取得之土地之形狀均屬方整，亦有利於各共
    有人之規劃、利用，俾以增加各自所取得土地之經濟價值，
    此外，並斟酌系爭土地之地形、使用狀況、共有物之價值、
    使用現狀、分割後之經濟效用、社會公益及公平原則並共有
    人所陳之意願，定分割方法如後附圖所示，將其中如附圖所
    示編號A部分土地分歸被告己○○所有；編號B部分土地分歸
    被告壬○○、庚○○及辛○○按應有部分各3分之1維持共有
    ；編號C部分土地分歸被告癸○○所有；編號D部分土地分歸
    原告戊○○所有；編號E部分土地分歸原告丙○○、丁○○
    及乙○○按應有部分7分之3、7分之3、7分之1維持共有，均
    如主文第1項所示。
(四)又依前述分割方法，部分共有人所取得之面積，較之其等按
    應有部分比例合計之面積，各有增加或未足，原告乙○○減
    少13平方公尺，被告癸○○增加13平方公尺，就此原告乙○○與被告癸○○均陳明願以270,000元之價格相互補償，爰
    判決如主文第1項後段所示。
四、綜上所述，原告請求依附圖所示方法分割系爭土地，核屬有
    據，應予准許。又本件雖為原告勝訴之判決，然本院審酌裁
    判分割共有物訴訟之性質，兩造本可互換地位，是原告提起
    本訴雖依法有據，然被告之應訴又係法律規定所不得不然，
    況被告於分割成果未明前，爭執原告主張是否可採，按當時
    之訴訟程度，自為申張或防衛權利所必要，若由敗訴之被告
    負擔全部訴訟費用顯失公平，爰依民事訴訟法第80條之1之
    規定，按兩造於系爭土地分割前對系爭土地之權利範圍，定
    訴訟費用負擔之比例，如主文第2項所示。
據上論結，本件原告之訴為有理由，並依民事訴訟法第385條第1
項前段、第80條之1，判決如主文。
中　　華　　民　　國　　96　　年　　6 　　月　　29　　日
                  民事第一庭    法　官　高敏俐
以上正本係照原本作成。
如對本判決上訴，須於判決送達後20日內向本院提出上訴狀。
中　　華　　民　　國　　96　　年　　6 　　月　　29　　日
                                書記官　黎秀娟
